【裁判字號】    94,上,176
【裁判日期】    951018
【裁判案由】    確認抵押權不存在等
【裁判全文】
臺灣高等法院高雄分院民事判決           94年度上字第176號
上  訴  人  乙○○
訴訟代理人  湯瑞科律師
被  上訴人  周秋風（原名王秋風）
訴訟代理人  吳春生律師
            許龍升律師
複  代理人  甲○○
上列當事人間請求確認抵押權不存在等事件，上訴人對於中華民
國94年10月5日臺灣屏東地方法院93年度訴字第463 號第一審判
決提起上訴，本院於95年10月4 日言詞辯論終結，判決如下：
    主  文
原判決廢棄。
被上訴人應將於81年10月15日在上訴人所有坐落屏東縣瑪家鄉○
○段1486地號土地設定存續期間自81年10月12日起至82年1 月12
日止，權利價值新台幣壹佰貳拾萬元之抵押權登記，及於81年10
月16日在上訴人所有坐落同地段364 地號土地設定存續期間自81
年10月9 日起至82年1 月9 日止，權利價值新台幣貳佰肆拾萬元
之抵押權登記均予塗銷。
第一、二審訴訟費用均由被上訴人負擔。
    事實及理由
一、上訴人起訴主張：坐落屏東縣瑪家鄉○○段1486、364 地號
    土地（下稱系爭土地）為上訴人所有。詎被上訴人明知上訴
    人並未向被上訴人借款，竟與訴外人何秋金共謀，推由何秋
    金騙取上訴人之土地所有權狀、印鑑證明等資料，並偽刻上
    訴人印章，偽造系爭土地之抵押權設定契約書，分別於81年
    10月15日在上訴人所有坐落屏東縣瑪家鄉○○段1486地號土
    地，設定存續期間自81年10月12日起至82年1 月12日止，權
    利價值新台幣（下同）120 萬元之抵押權登記，及於81年10
    月16日在上訴人所有同地段364 地號土地設定存續期間自81
    年10月9 日起至82年1 月9 日止，權利價值240 萬元之抵押
    權（以上2 抵押權，下併稱系爭抵押權）登記予被上訴人。
    嗣被上訴人因於93年間向原法院聲請拍賣抵押物，上訴人始
    知上情。因被上訴人對上訴人並無借款債權存在，依抵押權
    之從屬性，被上訴人就系爭土地所設定之系爭抵押權因擔保
    之債權不存在而失所附麗，上訴人之土地所有權受有侵害，
    且被上訴人受有不當得利，爰依不當得利及所有物侵害排除
    請求權之法律關係，提起本件訴訟。聲明求為判決：(一)被上
    訴人應將系爭抵押權登記塗銷。(二)訴訟費用由被上訴人負擔
    。
二、被上訴人則以：被上訴人確有交付系爭120 萬元及240 萬元
    借款予上訴人。其中系爭120 萬元借款之交付過程，係委由
    訴外人許鵬奇於81年10月9 日提款90萬元，加上現金30萬元
    後，由許鵬奇交予上訴人。另系爭240 萬元借款亦係委由許
    鵬奇於81年10月15日在其帳戶內提領120 萬元，並加上現金
    120 萬元後交予上訴人。至於系爭抵押權係上訴人和許鵬奇
    一起去代書曾振棋處辦理的，並非偽造。而辦理抵押權登記
    須向戶政機關申請印鑑證明，抵押權設定契約書亦需蓋用印
    鑑章，而印鑑證明則須本人或授權他人申辦。設定系爭抵押
    權之資料均屬真正，上訴人豈可推諉不知？上訴人雖主張為
    辦分割登記而被何秋金騙取系爭土地所有權狀，然系爭364
    地號土地為上訴人單獨所有，系爭1486地號土地雖屬共有，
    但何秋金並非共有人，何能由何秋金辦理分割登記？另系爭
    364 地號土地於88、89年間曾遭屏東縣內埔地區農會聲請法
    院予以強制執行，上訴人當時就應知悉系爭抵押權存在，何
    以遲至93年8 月才提起本件訴訟？況且原法院82年度自字第
    87號，自訴人高美花自訴何秋金與上訴人偽造文書一案中，
    證人吳順興、林天仁於偵訊中證稱上訴人與羅阿美都是幫何
    秋金跑腿騙錢的等語，而何秋金在該案亦稱上訴人曾表示要
    借錢等語，足證上訴人於81年、82年間確有夥同何秋金以土
    地所有權狀向外借款。上訴人遲至該偽造文書、詐欺罪之追
    訴權時效消滅後始提起本件訴訟，並令羅阿美到庭附合，實
    難採信。上訴人所為前揭請求，實無理由等語，資為抗辯。
三、本件原審對於上訴人之請求，判決：(一)上訴人之訴駁回。(二)
    訴訟費用由上訴人負擔。上訴人聲明不服，上訴聲明求為判
    決：(一)原判決廢棄。(二)被上訴人應將系爭抵押權登記予以塗
    銷。(三)第一、二審訴訟費用均由被上訴人負擔。被上訴人則
    答辯聲明：(一)上訴駁回。(二)第二審訴訟費用由上訴人負擔。
四、兩造不爭執之事項如下，並有系爭土地抵押權設定契約書、
    他項權利證明書、系爭土地登記謄本、土地登記申請書附卷
    可稽，堪予採信：
    系爭土地均屬上訴人所有，並分別於81年10月15日及81年10
    月16日向屏東縣潮州地政事務所設定系爭抵押權登記予被上
    訴人。
五、兩造爭執之事項為：(一)系爭土地上所為系爭抵押權之設定登
    記，是否虛偽？(二)上訴人主張其未向被上訴人借用系爭120
    萬元及240 萬元，訴請塗銷系爭抵押權登記有無理由？
六、系爭土地上所為系爭抵押權之設定登記是否虛偽？
    上訴人雖主張因訴外人何秋金向上訴人諉稱其擬將其婆婆買
    受之土地部分移轉過戶及分割出去，必須持上訴人之系爭土
    地所有權狀及印鑑章辦理，上訴人乃受騙將系爭土地所有權
    狀、印鑑章及印鑑證明書交予何秋金。而何秋金竟以之虛偽
    設定系爭抵押權予上訴人云云，然此已為被上訴人所否認。
    經查上訴人於提起本件訴訟時曾多次陳稱：「辦理系爭抵押
    權設定之印章、簽名均屬偽刻、偽造」等語（見原審卷第2
    頁、第33頁、第190 頁），嗣則改稱：對於設定系爭抵押權
    登記之印鑑、印鑑證明等資料之真正不爭執」（見原審卷第
    223 頁、本院卷第74頁、第91頁），又上訴人就其交付系爭
    土地所有權狀、印鑑章、印鑑證明等文件予何秋金之原因，
    先於原審陳稱：「系爭土地原本是我的，後來何秋金變成共
    有人，說要辦理土地分割，就到我家拿土地所有權狀，但到
    現在都沒有分割，權狀也沒有還我」等語（見原審卷第113
    頁），復具狀改稱：「早年上訴人之母提供系爭土地之部分
    予何秋金建屋居住，何秋金佯稱欲將系爭土地建屋部分自系
    爭土地分割出來，進而向上訴人騙取土地所有權狀」等語（
    見原審卷第147 頁），嗣在本院又具狀為首開之主張（見本
    院卷第149 頁），核其前後主張，相互歧異，是上訴人主張
    係因受何秋金之詐騙，始交付系爭土地所有權狀等文件云云
    ，已難遽予採信。參以上訴人迄未能舉證證明何秋金就系爭
    土地有部分所有權而須分割登記之事實，且上訴人果若係將
    前揭文件交予何秋金辦理分割、過戶登記，亦無於81年10月
    間交付前揭文件予何秋金後，長達12年仍未追查其用途並索
    回前揭文件之理，又系爭364 地號土地前經債權人屏東縣內
    埔地區農會聲請原法院以88年執字第5553號予以強制執行而
    查封、拍賣。原法院並於89年3 月6 日以屏院正民執丙字第
    88執5553號通知「債權人屏東縣內埔地區農會」、「抵押權
    人周秋風」、「債務人乙○○」，此有前揭通知1 紙附卷可
    參（見原審卷第177 頁），則上訴人至遲至89年3 月6 日亦
    應知系爭364 地號已遭被上訴人設定系爭抵押權之情事等事
    實，是上訴人主張系爭土地係何秋金以其向上訴人騙取之系
    爭土地所有權狀、印鑑章、印鑑證明等文件，供被上訴人虛
    偽設定系爭抵押權，上訴人係被上訴人於93年間向原法院聲
    請拍賣抵押物時，始知上情云云，即非有據，不足採信。堪
    認系爭土地上所為系爭抵押權之設定登記，並非虛偽。
七、上訴人主張其未向被上訴人借用系爭120 萬元及240 萬元，
    訴請塗銷系爭抵押權登記有無理由？
  (一)按當事人主張有利於己之事實者，就其事實有舉證之責任。
    但法律別有規定，或依其情形顯失公平者，不在此限。民事
    訴訟法第277 條定有明文。又金錢借貸契約，必出借人將金
    錢交付予借用人，其契約始生效力，若借用人否認曾收受金
    錢之交付，出借人就有交付金錢之事實，應負舉證責任。本
    件被上訴人主張曾分別於81年10月9 日及81年10月15日出借
    120 萬元及240 萬元予上訴人等事實，已為上訴人所否認，
    揆諸上揭說明，被上訴人就其主張出借120 萬及240 萬元予
    上訴人之事實，應負舉證責任。
  (二)經查被上訴人主張系爭120 萬元借款，係委由許鵬奇於81年
    10月9 日提款90萬元，加上現金30萬元後，由許鵬奇交予上
    訴人。另系爭240 萬元借款亦係委由許鵬奇於81年10月15日
    在其帳戶內提領120 萬元，並加上現金120 萬元後交予上訴
    人云云，固據被上訴人提出許鵬奇於高雄市小港區農會開立
    之0000-000-00000-0帳號之活期儲蓄存款存摺影本1 份為證
    （見原審卷第198 頁、第199 頁）。惟該存摺既非被上訴人
    所有，且自該存摺提領之金額亦與被上訴人主張出借之金額
    不符，已難據此而認係被上訴人出借資金之來源。又被上訴
    人所舉證人許鵬奇於原審到庭雖陳稱：「我交錢時還沒有辦
    理抵押，但是交錢那天，辦抵押的證件已經有給我，我拿錢
    給乙○○，乙○○拿土地權狀等資料給我，我再去找代書，
    後來乙○○跟我一起去代書那邊辦」、「第2 筆中120 萬元
    是我從銀行領出來的，另外是朋友的，240 萬元我交給乙○
    ○，當時何秋金也在場，辦抵押權的手續都是拿錢後才辦的
    」等語（見原審卷第170 頁、第171 頁）。而依前揭存摺之
    記載及許鵬奇所述，許鵬奇係於81年10月9 日提領90萬元，
    另加現金30萬元為第1 筆系爭120 萬元借款，再於81年10月
    15日提領120 萬元，另加朋友之120 萬元，為第2 筆系爭24
    0 萬元借款，惟此與屏東縣潮州地政事務所94年1 月11日屏
    潮地四字第9940000189號函送系爭抵押權申請登記資料（見
    原審卷第76頁至第101 頁）所載，系爭364 地號土地所設定
    240 萬元（即第2 筆系爭借款）抵押權原因發生日期（即借
    款日期）為81年10月9 日，存續期間亦係自81年10月9 日起
    至82年1 月9 日止。另系爭1486地號土地所設定120 萬元（
    即第1 筆系爭借款）抵押權原因發生日期（即借款日期）則
    係較第2 筆系爭借款日（即81年10月9 日）為晚之81年10月
    12日，存續期間則為自81年10月12日起至82年1 月12日止等
    情不符（見原審卷第76頁、第82頁、第87頁、第92頁、第93
    頁、第98頁、第101 頁），又許鵬奇既稱「辦抵押權之手續
    都是（上訴人乙○○）拿錢後才辦的」，且許鵬奇又稱係於
    81年10月15日始自高雄市小港區農會提領120 萬元，另加朋
    友之120 萬元，共240 萬出借與上訴人，均如前述，而此亦
    與系爭364 地號土地設定240 萬元抵押權登記申請案，係於
    81 年10 月14日即送件申請（見原審卷第78頁），係於許鵬
    奇81 年10 月15日提領120 萬元之前之事實不合，足徵證人
    許鵬奇所為證述核與事實不符尚難採為被上訴人有利之認定
    。又證人吳順興雖於台灣屏東地方法院檢察署82年度偵字第
    4641號詐欺案件偵訊中陳稱：「上訴人來我這裡3 、4 次，
    1 次是上訴人自己來借錢，由何秋金陪同，後來又代理別人
    來向我借錢，每次來都有4 、5 人陪同。上訴人、羅阿美等
    人都是親自到我事務所借錢，我也親自將錢交給他們收受」
    、「何秋金向我借錢時，有多次帶上訴人、羅阿美到場」等
    語，另證人林天仁於該案證稱「羅阿美是何秋金的管家，經
    常幫何秋金辦理提款、抵押等事項，上訴人是幫何秋金跑腿
    騙錢的」等語，另何秋金亦於該案稱上訴人曾表示要借錢等
    語（見原審卷第179 頁至第181 頁、第183 頁），另證人羅
    阿美雖亦於原審到庭證稱：「81年間我在何秋金家擔任佣人
    ，何秋金跟我說如果有人問我是不是上訴人，叫我答是，被
    上訴人在何秋金家問我是不是上訴人，我就說是，後來何秋
    金帶我及被上訴人去看土地，她跟我說如果被上訴人問我是
    不是上訴人的地，叫我答是，是何秋金要我冒充上訴人」等
    語（見原審卷第111 頁至第112 頁）。而依上揭證人所為證
    述，僅足證明上訴人與何秋金關係密切，然仍難據以認定上
    訴人有向被上訴人借款120 萬元及240 萬元之情事。參以被
    上訴人就系爭120 萬元及240 萬元借款，有無約定利息，及
    自81年10月迄今，有無支付利息等情，於本院始稱「不清楚
    （見本院卷第75頁），嗣又改稱「每月百分之0.5 ，即年息
    百分之6 ，剛開始借錢時，許鵬奇有向上訴人催討利息，前
    2 筆上訴人有交付利息，正確給付日期不清楚」等語（見本
    院卷第154 頁），此均與常情有違，是上訴人主張其未向被
    上訴人借用系爭120 萬元及240 萬元等事實，應可採信。
  (三)次按抵押權係從屬於所擔保之債權而存在。經查上訴人並未
    向被上訴人借用系爭120 萬元及240 萬元，已如前述，是系
    爭抵押權所擔保之債權自不存在。則上訴人訴請依民法第76
    7 條塗銷系爭抵押權，即屬有理由，應予准許。
八、綜上所述，上訴人依民法第767 條所有權人之物上請求權法
    律關係，訴請被上訴人塗銷系爭抵押權，即屬有理由，應予
    准許。原審疏未詳查，遽為上訴人敗訴之判決，尚有未合。
    上訴意旨，指摘原判決不當，求予廢棄改判，即為有理由，
    應由本院將原判決廢棄，並改判如主文第2項之所示。
九、上訴人主張依民法第767 條請求部分，已足獲勝訴之判決，
    既如前述，則上訴人併主張依不當得利法律關係請求部分，
    本院即毋庸再予審酌，併此明。
十、據上論結，本件上訴為有理由，依民事訴訟法第450 條、第
    78條，判決如主文。
中    華    民    國    95    年    10    月    18    日
                            民事第三庭
                                審判長法官   張國彬
                                法      官   楊富強
                                法      官   吳登輝
以上正本證明與原本無異。
如對本判決上訴，須於判決送達後20日內向本院提出上訴狀，其
未表明上訴理由者，應於上訴後20日內向本院提出上訴理由書（
均須按他造當事人之人數附繕本）。上訴時應提出委任律師或具
有律師資格之人之委任狀，並依附註條文規定辦理。
中    華    民    國    95    年    10    月    20    日
                                書  記  官   黎  珍
附註：
民事訴訟法第466條之1：
對於第二審判決上訴，上訴人應委任律師為訴訟代理人，但上訴
人或其法定代理人具有律師資格者，不在此限。
上訴人之配偶、3 親等內之血親、2 親等內之姻親，或上訴人為
法人、中央或地方機關時，其所屬專任人員具有律師資格並經法
院認為適當者，亦得為第三審訴訟代理人。第1 項但書及第2 項
情形，應於提起上訴或委任時釋明之。
                                              A


司法院資訊處製作；財團法人民間司法改革基金會備份。
